ACORDAO-COMPLETO-2512019

ACÓRDÃO 3686/2022 ATA 23/2022 - PRIMEIRA CÂMARA

Vistos, relatados e discutidos estes autos de tomada de contas especial instaurada pelo extinto Ministério da Cultura (MinC) , em desfavor da Associação Orquestra Filarmônica de São Paulo e de Solielson Guete, em razão de não-comprovação da regular aplicação dos recursos repassados pela União, com impugnação parcial das despesas, captados por força do projeto cultural Pronac 14-7068, descrito da seguinte forma: "A marca concerto com o meio ambiente foi criada e desenvolvida pelo maestro Solielson Goethe com o objetivo de realizar concertos com a Orquestra Filarmônica de São Paulo em praças, casa de espetáculo, ginásios no Estado de São Paulo e, eventualmente, em outros estados e cidades do País. Nesta série, teremos espetáculos com repertório interessante e atrativo, atraindo público e integrando a música sinfônica às questões ambientais como meio de conscientização da preservação da natureza";
ACORDAM os Ministros do Tribunal de Contas da União, reunidos em sessão da Primeira Câmara, diante das razões expostas pelo relator, em:
9.1. considerar a Associação Orquestra Filarmônica de São Paulo e Solielson Guete revéis, para todos os efeitos, dando-se prosseguimento ao processo, com fulcro no art. 12, § 3º, da Lei 8.443/1992;
9.2. julgar irregulares as contas da Associação Orquestra Filarmônica de São Paulo e de Solielson Guete, nos termos dos artigos 1º, inciso I; 16, inciso III, alíneas "b" e "c"; 19 e 23, inciso III, alínea "a", da Lei 8.442/1992, condenando-os ao pagamento das importâncias a seguir discriminadas, atualizadas monetariamente e acrescidas dos juros de mora, calculados a partir das respectivas datas de ocorrência, até a data da efetiva quitação, fixando-lhes o prazo de 15 dias, para que comprovem, perante o TCU, o recolhimento das referidas quantias aos cofres do Fundo Nacional de Cultura:
	Data de ocorrência
	Valor (R$) 
	D/C

	19/3/2015
	692.487,71
	D

	13/5/2015
	450.000,00
	D

	1/4/2016
	70.207,61
	D

	4/5/2016
	25.000,00
	D

	10/1/2017
	71,29
	C

9.3. aplicar aos responsáveis, a seguir discriminados, a multa individual prevista no art. 57 da Lei 8.443/1992, nos valores especificados, com a fixação do prazo de quinze dias, a contar das notificações, para comprovarem, perante o Tribunal (art. 214, inciso III, alínea "a", do Regimento Interno) , o recolhimento da dívida ao Tesouro Nacional, atualizada monetariamente, desde a data do presente acórdão até a dos efetivos recolhimentos, se forem pagas após o vencimento, na forma da legislação em vigor: 
	RESPONSÁVEL 
	VALOR 

	Associação Orquestra Filarmônica de São Paulo 
	R$ 200.000,00

	Solielson Guete
	R$ 200.000,00

9.4. autorizar a cobrança judicial das dívidas, caso não atendida a notificação, nos termos do art. 28, inciso II, da Lei 8.443/1992;
9.5. dar ciência desta deliberação à Procuradoria da República no Estado de São Paulo, nos termos do art. 16, § 3º, da Lei 8.443/1992; à Secretaria Especial da Cultura e aos responsáveis.

TOMADA DE CONTAS ESPECIAL. TCE instaurada pelo(a) Secretaria Especial de Cultura em razão de Não comprovação da regular aplicação dos recursos repassados pela União, Lei Rouanet, que teve por objeto A marca CONCERTO COM O MEIO AMBIENTE foi criada e desenvolvida pelo maestro Solielson Goethe com o objetivo de realizar concertos com a ORQUESTRA FILARMÔNICA DE SÃO PAULO em praças, casa de espetáculo, ginásios no Estado de São Paulo e, eventualmente, em outros estados e cidades do País. Nesta série, teremos espetáculos com repertório interessante e atrativo, atraindo público e integrando a música sinfônica às questões ambientais como meio de conscientização da preservação da natureza. (nº da TCE no sistema: 81/2018).

Primeira Câmara

Secretaria Especial da Cultura.

3. Interessados/Responsáveis:
3.1. Responsáveis: Associação Orquestra Filarmônica de São Paulo (05.656.880/0001-72); Solielson Guete (XXX.373.298-XX).

13.1. Ministros presentes: Vital do Rêgo (na Presidência), Walton Alencar Rodrigues (Relator), Benjamin Zymler e Jorge Oliveira.
13.2. Ministro-Substituto presente: Augusto Sherman Cavalcanti.

WALTON ALENCAR RODRIGUES

Adoto, como relatório, a instrução da Secretaria de Controle Externo de Tomada do Contas Especial (SecexTCE) , peça 87, cujas análises e proposta de encaminhamento contaram com a anuência dos respectivos dirigentes, peças 88 e 89, e do MP/TCU, peça 90.
Transcrevo a instrução a seguir, com ajustes de forma:
"INTRODUÇÃO
1.	Cuidam os autos de tomada de contas especial instaurada pela Secretaria de Fomento e Incentivo à Cultura/Ministério da Cultura (SEFIC/MinC) , em desfavor de Associação Orquestra Filarmônica de São Paulo (CNPJ: 05.656.880/0001-72) e de Solielson Guete (CPF: XXX.373.298-XX) , em razão de não comprovação da regular aplicação dos recursos repassados pela União, captados por força do projeto cultural Pronac 14-7068, descrito da seguinte forma: "A marca CONCERTO COM O MEIO AMBIENTE foi criada e desenvolvida pelo maestro Solielson Goethe com o objetivo de realizar concertos com a ORQUESTRA FILARMÔNICA DE SÃO PAULO em praças, casa de espetáculo, ginásios no Estado de São Paulo e, eventualmente, em outros estados e cidades do País. Nesta série, teremos espetáculos com repertório interessante e atrativo, atraindo público e integrando a música sinfônica às questões ambientais como meio de conscientização da preservação da natureza".
HISTÓRICO
2.	Em 3/7/2017, com fundamento na IN/TCU 71/2012, alterada pela IN/TCU 76/2016, e na DN/TCU 155/2016, o dirigente da SEFIC autorizou a instauração da tomada de contas especial, caso não houvesse a devolução dos recursos impugnados ao erário (peça 35) , como de fato não houve. O processo foi registrado no sistema e-TCE com o número 81/2018.
3.	A Portaria nº 403, de 24 de junho de 2014, autorizou a captação do valor de apoio, totalizando R$ 3.732.910,00, no período inicial de 25/06/2014 a 31/12/2014 (peça 7) , sucessivamente prorrogado até 31/12/2016 (peças 11 e 18) , com prazo para execução dos recursos de 16/03/2015 a 31/12/2016, recaindo o prazo para prestação de contas até 30/1/2017.
4.	A empresa proponente captou recursos autorizados, no montante de R$ 1.295.207,61, como atestam os recibos (peça 12) e o extrato bancário (peça 26) .
5.	O fundamento para a instauração da Tomada de Contas Especial, conforme consignado na matriz de responsabilização elaborada pelo tomador de contas (peça 67) , foi a constatação da seguinte irregularidade: 
Não comprovação da regular aplicação dos recursos repassados pela União. Impugnação parcial das despesas realizadas.
6.	Os responsáveis arrolados na fase interna foram devidamente comunicados e, diante da ausência de justificativas suficientes para elidir a irregularidade e da não devolução dos recursos, instaurou-se a tomada de contas especial.
7.	No relatório (peça 68) , o tomador de contas concluiu que o prejuízo importaria no valor original de R$ 1.295.136,32, imputando-se a responsabilidade a Associação Orquestra Filarmônica de São Paulo e a Solielson Guete, nas condições de proponente e de dirigente, respectivamente. 
8.	Em 17/1/2020, a Controladoria-Geral da União emitiu o relatório de auditoria (peça 70) , em concordância com o relatório do tomador de contas. O certificado de auditoria e o parecer do dirigente do órgão de controle interno também concluíram pela irregularidade das presentes contas (peças 71 e 72) .
9.	Em 27/1/2020, o ministro responsável pela área atestou haver tomado conhecimento das conclusões contidas no relatório e certificado de auditoria, bem como do parecer conclusivo do dirigente do órgão de controle interno, manifestando-se pela irregularidade das contas, e determinou o encaminhamento do processo ao Tribunal de Contas da União (peça 73) .
10.	Na instrução inicial (peça 77) , analisando-se os documentos nos autos, concluiu-se pela necessidade de realização de citação para a seguinte irregularidade: 
10.1.	Irregularidade 1: não comprovação da regular aplicação dos recursos repassados pela União. Impugnação parcial das despesas realizadas, em razão das diversas inconsistências na documentação referente à execução financeira para a execução do projeto, apontadas na Avaliação da Prestação de Contas (peça 42) , de 15/9/2017, que identificou comprovantes de despesa inválidos, tendo em vista que pessoas jurídicas devem emitir nota fiscal ou documento fiscal equivalente quando da prestação de serviços, recibos "guarda-chuva" emitidos sem indicação dos dados de valores e respectivos beneficiários, contratações unificadas de diversos serviços sem cotações de preços, além de várias impropriedades de despesas pontuais destacadas.
10.1.1.	Evidências da irregularidade: documentos técnicos presentes nas peças 6, 7, 11, 12, 13, 18, 20, 25, 26, 27, 28, 29, 34, 35, 36, 41, 42, 44, 46, 47, 51, 59, 60, 61 e 62.
10.1.2.	Normas infringidas: art. 37, "caput", c/c o art. 70, parágrafo único, da Constituição da República Federativa do Brasil; art. 93, do Decreto-lei 200/1967; art. 66, do Decreto 93.872/1986; arts. 62 e 63, da Lei 4.320/1964; art. 29, da Lei 8.313/1991; arts. 32, § 1º, 75, § 2º, XII, 83, § 1º, e 90, II, da IN MinC 1/2013; art. 106, III, "c", da IN MinC 1/2017. 
10.2.	Débitos relacionados aos responsáveis Solielson Guete (CPF: XXX.373.298-XX) e Associação Orquestra Filarmônica de São Paulo (CNPJ: 05.656.880/0001-72) :
	Data de ocorrência
	Valor histórico (R$) 
	Identificador da parcela

	19/3/2015
	692.487,71
	D1

	13/5/2015
	450.000,00
	D2

	1/4/2016
	70.207,61
	D3

	4/5/2016
	25.000,00
	D4

	10/1/2017
	71,29
	C1

10.2.1.	Cofre credor: Tesouro Nacional (indicado pela SEFIC, peças 49, 50 e 66) .
10.2.2.	Responsável: Associação Orquestra Filarmônica de São Paulo (CNPJ: 05.656.880/0001-72) .
10.2.2.1.	Conduta: nas parcelas D1 a D4 - realizar despesas inaptas à comprovação da regularidade financeira da gestão dos recursos federais captados, por infringir as normas aplicáveis à contratação e liquidação dos gastos.
10.2.2.2.	Nexo de causalidade: a realização de despesas de modo contrário ao permitido impediu o estabelecimento do nexo causal entre os recursos captados e as despesas que porventura foram de fato executadas em prol dos objetivos pactuados, implicando potencial dano ao erário.
10.2.2.3.	Culpabilidade: não há excludentes de ilicitude, de culpabilidade e de punibilidade; é razoável supor que o responsável tinha consciência da ilicitude de sua conduta; era exigível conduta diversa da praticada, qual seja, realizar as despesas do projeto em conformidade com as normas regentes. 
10.2.3.	Responsável: Solielson Guete (CPF: XXX.373.298-XX) .
10.2.3.1.	Conduta: nas parcelas D1 a D4 - realizar despesas inaptas à comprovação da regularidade financeira da gestão dos recursos federais captados, por infringir as normas aplicáveis à contratação e liquidação dos gastos.
10.2.3.2.	Nexo de causalidade: a realização de despesas de modo contrário ao permitido impediu o estabelecimento do nexo causal entre os recursos captados e as despesas que porventura foram de fato executadas em prol dos objetivos pactuados, implicando potencial dano ao erário.
10.2.3.3.	Culpabilidade: não há excludentes de ilicitude, de culpabilidade e de punibilidade; é razoável supor que o responsável tinha consciência da ilicitude de sua conduta; era exigível conduta diversa da praticada, qual seja, realizar as despesas do projeto em conformidade com as normas regentes. 
11.	Encaminhamento: citação.
12.	Em cumprimento ao pronunciamento da unidade (peça 79) , foi efetuada citação dos responsáveis, nos moldes adiante:
a)	Associação Orquestra Filarmônica de São Paulo - promovida a citação da responsável, conforme delineado abaixo:
	Comunicação: Ofício 32503/2021 - TCU/Seproc (peça 82) 
Data da Expedição: 22/7/2021
Data da Ciência: 22/7/2021 (peça 85) 
Nome Recebedor: ilegível
Observação: Ofício enviado para o endereço do responsável, conforme pesquisa na base de dados  no sistema da Receita Federal, custodiada pelo TCU (peça 81) .
Fim do prazo para a defesa: 6/8/2021
	
b)	Solielson Guete - promovida a citação do responsável, conforme delineado a seguir:
	Comunicação: Ofício 32502/2021 - TCU/Seproc (peça 83) 
Data da Expedição: 22/7/2021
Data da Ciência: 22/7/2021 (peça 84) 
Nome Recebedor: ilegível
Observação: Ofício enviado para o endereço do responsável, conforme pesquisa na base de dados  no sistema da Receita Federal, custodiada pelo TCU (peça 80) .
Fim do prazo para a defesa: 6/8/2021
	
13.	Conforme Despacho de Conclusão das Comunicações Processuais (peça 86) , as providências inerentes às comunicações processuais foram concluídas. 
14.	Transcorrido o prazo regimental, os responsáveis Associação Orquestra Filarmônica de São Paulo e Solielson Guete permaneceram silentes, devendo ser considerados reveis, nos termos do art. 12, § 3º, da Lei 8.443/1992.
ANÁLISE DOS PRESSUPOSTOS DE PROCEDIBILIDADE DA IN/TCU 71/2012
Avaliação de Viabilidade do Exercício do Contraditório e Ampla Defesa
15.	Verifica-se que não houve o transcurso de mais de dez anos desde o fato gerador sem que tenha havido a notificação dos responsáveis pela autoridade administrativa federal competente (art. 6º, inciso II, c/c art. 19 da IN/TCU 71/2012, modificada pela IN/TCU 76/2016) , uma vez que o fato gerador da irregularidade sancionada ocorreu em 30/1/2017, correspondente à data final do prazo para apresentação de regular prestação de contas, e que os responsáveis foram notificados sobre a irregularidade pela autoridade administrativa competente conforme abaixo:
15.1.	Associação Orquestra Filarmônica de São Paulo, por meio do ofício acostado à peça 60, recebido em 24/9/2018, conforme AR (peça 62) .
15.2.	Solielson Guete, por meio do ofício acostado à peça 59, recebido também em 24/9/2018, conforme AR (peça 61) .
Valor de Constituição da TCE 	
16.	Verifica-se, ainda, que o valor atualizado do débito apurado (sem juros) em 1/1/2017 é de R$ 1.399.515,38, portanto superior ao limite mínimo de R$ 100.000,00, na forma estabelecida conforme os arts. 6º, inciso I, e 19 da IN/TCU 71/2012, modificada pela IN/TCU 76/2016. 
OUTROS PROCESSOS/DÉBITOS NOS SISTEMAS DO TCU COM OS MESMOS RESPONSÁVEIS
17.	Informa-se que não foi encontrado débito imputável aos responsáveis em outros processos no Tribunal.
18.	A tomada de contas especial está, assim, devidamente constituída e em condição de ser instruída.
EXAME TÉCNICO
Da validade das notificações:
19.	Preliminarmente, cumpre tecer breves considerações sobre a forma como são realizadas as comunicações processuais no TCU. A esse respeito, destacam-se o art. 179, do Regimento Interno do TCU (Resolução 155, de 4/12/2002) e o art. 4º, inciso III, § 1º, da Resolução TCU 170, de 30 de junho de 2004, in verbis:
Art. 179. A citação, a audiência ou a notificação, bem como a comunicação de diligência, farse-ão:
I - mediante ciência da parte, efetivada por servidor designado, por meio eletrônico, fac-símile, telegrama ou qualquer outra forma, desde que fique confirmada inequivocamente a entrega da comunicação ao destinatário;
II - mediante carta registrada, com aviso de recebimento que comprove a entrega no endereço do destinatário;
III - por edital publicado no Diário Oficial da União, quando o seu destinatário não for localizado
 (...) 
Art. 3º As comunicações serão dirigidas ao responsável, ou ao interessado, ou ao dirigente de órgão ou entidade, ou ao representante legal ou ao procurador constituído nos autos, com poderes expressos no mandato para esse fim, por meio de:
I - correio eletrônico, fac-símile ou telegrama;
II - servidor designado;
III - carta registrada, com aviso de recebimento;
IV - edital publicado no Diário Oficial da União, quando o seu destinatário não for localizado, nas hipóteses em que seja necessário o exercício de defesa.
Art. 4º. Consideram-se entregues as comunicações:
I - efetivadas conforme disposto nos incisos I e II do artigo anterior, mediante confirmação da ciência do destinatário;
II - realizadas na forma prevista no inciso III do artigo anterior, com o retorno do aviso de recebimento, entregue comprovadamente no endereço do destinatário;
III - na data de publicação do edital no Diário Oficial da União, quando realizadas na forma prevista no inciso IV do artigo anterior.
§ 1º O endereço do destinatário deverá ser previamente confirmado mediante consulta aos sistemas disponíveis ao Tribunal ou a outros meios de informação, a qual deverá ser juntada ao respectivo processo.
 (...) 
20.	Bem se vê, portanto, que a validade da citação via postal não depende de que o aviso de recebimento seja assinado pelo próprio destinatário da comunicação, o que dispensa, no caso em tela, a entrega do AR em "mãos próprias". A exigência da norma é no sentido de o Tribunal verificar se a correspondência foi entregue no endereço correto, residindo aqui a necessidade de certeza inequívoca. 
21.	Não é outra a orientação da jurisprudência do TCU, conforme se verifica dos julgados a seguir transcritos:
São válidas as comunicações processuais entregues, mediante carta registrada, no endereço correto do responsável, não havendo necessidade de que o recebimento seja feito por ele próprio (Acórdão 3648/2013-TCU-Segunda Câmara, Relator Min. José Jorge) ;
É prescindível a entrega pessoal das comunicações pelo TCU, razão pela qual não há necessidade de que o aviso de recebimento seja assinado pelo próprio destinatário. Entregandose a correspondência no endereço correto do destinatário, presume-se o recebimento da citação. (Acórdão 1019/2008-TCU-Plenário, Relator Min. Benjamin Zymler) ;
As comunicações do TCU, inclusive as citações, deverão ser realizadas mediante Aviso de Recebimento - AR, via Empresa Brasileira de Correios e Telégrafos, bastando para sua validade que se demonstre que a correspondência foi entregue no endereço correto. (Acórdão 1526/2007-TCU-Plenário, Relator Min. Aroldo Cedraz) .
22.	A validade do critério de comunicação processual do TCU foi referendada pelo Supremo Tribunal Federal, nos termos do julgamento do MS-AgR 25.816/DF, por meio do qual se afirmou a desnecessidade da ciência pessoal do interessado, entendendo-se suficiente a comprovação da entrega mediante o "AR" relativo ao endereço do destinatário:
Ementa: agravo regimental. Mandado de segurança. Desnecessidade de intimação pessoal das decisões do tribunal de contas da união. art. 179 do regimento interno do TCU. Intimação do ato impugnado por carta registrada, iniciado o prazo do art. 18 da lei nº 1.533/51 da data constante do aviso de recebimento. Decadência reconhecida. Agravo improvido.
O envio de carta registrada com aviso de recebimento está expressamente enumerado entre os meios de comunicação de que dispõe o Tribunal de Contas da União para proceder às suas intimações.
O inciso II do art. 179 do Regimento Interno do TCU é claro ao exigir apenas a comprovação da entrega no endereço do destinatário, bastando o aviso de recebimento simples. 
Da revelia dos responsáveis Associação Orquestra Filarmônica de São Paulo e Solielson Guete
23.	No caso vertente, a citação dos responsáveis se deu em endereços provenientes da base de CPFs da Receita Federal, em sistema custodiado pelo TCU. A entrega dos ofícios citatórios nesses endereços ficou comprovada.
24.	Nos processos do TCU, a revelia não leva à presunção de que seriam verdadeiras todas as imputações levantadas contra os responsáveis, diferentemente do que ocorre no processo civil, em que a revelia do réu opera a presunção da verdade dos fatos narrados pelo autor (Acórdão 1009/2018-TCU-Plenário, Relator Min. Bruno Dantas; 2369/2013 - TCU - Plenário, Relator Min. Benjamin Zymler e 2449/2013 - TCU - Plenário, Relator Min. Benjamin Zymler) . Dessa forma, a avaliação da responsabilidade do agente não pode prescindir da prova existente no processo ou para ele carreada. 
25.	Ao não apresentar sua defesa, os responsáveis deixaram de produzir prova da regular aplicação dos recursos sob sua responsabilidade, em afronta às normas que impõem aos gestores públicos a obrigação legal de, sempre que demandados pelos órgãos de controle, apresentar os documentos que demonstrem a correta utilização das verbas públicas, a exemplo do contido no art. 93 do Decreto-Lei 200/1967: "Quem quer que utilize dinheiros públicos terá de justificar seu bom e regular emprego na conformidade das leis, regulamentos e normas emanadas das autoridades administrativas competentes." 
26.	Mesmo as alegações de defesa não sendo apresentadas, considerando o princípio da verdade real que rege esta Corte, procurou-se buscar, em manifestações dos responsáveis na fase interna desta Tomada de Contas Especial, se havia algum argumento que pudesse ser aproveitado a seu favor. 
27.	Os argumentos apresentados na fase interna (peça 41) , todavia, não elidem as irregularidades apontadas, tendo sido adequadamente rechaçadas na Avaliação da Prestação de Contas emitida pela SEFIC (peça 42) , conforme o entendimento já exposto no exame técnico processado na instrução inicial (peça 77) . 
28.	Assim, as impropriedades detectadas na execução financeira do projeto comprometeram a comprovação da regular aplicação de parte dos recursos federais geridos, verificando-se que a realização de despesas parcialmente contrárias ao permitido impediu o estabelecimento do nexo causal entre os valores captados e esses gastos.  
29.	Em se tratando de processo em que a parte interessada não se manifestou acerca das irregularidades imputadas, não há elementos para que se possa efetivamente aferir e reconhecer a ocorrência de boa-fé na conduta dos responsáveis, podendo este Tribunal, desde logo, proferir o julgamento de mérito pela irregularidade das contas, conforme os termos dos §§ 2º e 6º do art. 202 do Regimento Interno do TCU (Acórdão 2064/2011-TCU-Primeira Câmara (relator Min. Ubiratan Aguiar) , 6.182/2011-TCU-1ª Câmara (relator Min. Weber de Oliveira) , 4.072/2010-TCU-1ª Câmara (Relator Min. Valmir Campelo) , 1.189/2009-TCU-1ª Câmara (Relator Min. Marcos Bemquerer) , 731/2008-TCU-Plenário (Relator Min. Aroldo Cedraz) ) .
30.	Dessa forma, os responsáveis Associação Orquestra Filarmônica de São Paulo e Solielson Guete devem ser considerados revéis, nos termos do art. 12, § 3º, da Lei 8.443/1992, devendo as contas serem julgadas irregulares, condenando-os solidariamente ao débito apurado e aplicando-lhes a multa prevista no art. 57 da Lei 8.443/1992.
Prescrição da Pretensão Punitiva
31.	Vale ressaltar que a pretensão punitiva do TCU, conforme Acórdão 1441/2016-TCU-Plenário, Relator Min. Benjamin Zymler, que uniformizou a jurisprudência acerca dessa questão, subordina-se ao prazo geral de prescrição indicado no art. 205 do Código Civil, que é de dez anos, contado da data de ocorrência da irregularidade sancionada, nos termos do art. 189 do Código Civil, sendo este prazo interrompido pelo ato que ordenar a citação, a audiência ou a oitiva dos responsáveis.
32.	No caso em exame, não ocorreu a prescrição, uma vez que a última irregularidade sancionada ocorreu em 4/5/2016, e o ato de ordenação da citação ocorreu em 18/6/2021.
CONCLUSÃO
33.	Em face da análise promovida na seção "Exame Técnico", verifica-se que os responsáveis Associação Orquestra Filarmônica de São Paulo e Solielson Guete não lograram comprovar a boa e regular aplicação dos recursos, instados a se manifestar, optaram pelo silêncio, configurando a revelia, nos termos do § 3º, do art. 12, da Lei 8.443/1992. Ademais, inexistem nos autos elementos que demonstrem a boa-fé dos responsáveis ou a ocorrência de outras excludentes de culpabilidade.
34.	Verifica-se também que não houve a prescrição da pretensão punitiva, conforme análise já realizada.
35.	Tendo em vista que não constam dos autos elementos que permitam reconhecer a boa-fé dos responsáveis, sugere-se que as suas contas sejam julgadas irregulares, nos termos do art. 202, § 6º, do Regimento Interno do TCU, com a imputação do débito atualizado monetariamente e acrescido de juros de mora, nos termos do art. 202, § 1º do Regimento Interno do TCU, descontado o valor eventualmente recolhido, com a aplicação da multa prevista no art. 57 da Lei 8.443/1992.
36.	Por fim, como não houve elementos que pudessem modificar o entendimento acerca das irregularidades em apuração, mantém-se a matriz de responsabilização presente na peça 76.
PROPOSTA DE ENCAMINHAMENTO
37.	Diante do exposto, submetemos os autos à consideração superior, propondo ao Tribunal:
a) considerar revéis os responsáveis Associação Orquestra Filarmônica de São Paulo (CNPJ: 05.656.880/0001-72) e Solielson Guete (CPF: XXX.373.298-XX) , para todos os efeitos, dando-se prosseguimento ao processo, com fulcro no art. 12, § 3º, da Lei 8.443/1992; 
b) julgar irregulares, nos termos dos arts. 1º, inciso I, 16, inciso III, alíneas b e c, da Lei 8.443/1992, c/c os arts. 19 e 23, inciso III, da mesma Lei, as contas dos responsáveis Associação Orquestra Filarmônica de São Paulo (CNPJ: 05.656.880/0001-72) e Solielson Guete (CPF: XXX.373.298-XX) , condenando-os solidariamente ao pagamento das importâncias a seguir especificadas, atualizadas monetariamente e acrescidas dos juros de mora, calculadas a partir das datas discriminadas até a data da efetiva quitação do débito, fixando-lhes o prazo de quinze dias, para que comprovem, perante o Tribunal, o recolhimento das referidas quantias aos cofres do Tesouro Nacional, nos termos do art. 23, inciso III, alínea "a", da citada lei, c/c o art. 214, inciso III, alínea "a", do Regimento Interno do TCU.  
	Débitos relacionados ao responsável Associação Orquestra Filarmônica de São Paulo (CNPJ: 05.656.880/0001-72) em solidariedade com Solielson Guete (CPF: XXX.373.298-XX) :
	Data de ocorrência
	Valor histórico (R$) 
	Tipo da parcela

	19/3/2015
	692.487,71
	Débito

	13/5/2015
	450.000,00
	Débito

	1/4/2016
	70.207,61
	Débito

	4/5/2016
	25.000,00
	Débito

	10/1/2017
	71,29
	Crédito

Valor atualizado do débito (com juros) em 26/8/2021: R$ 1.832.086,85.
c) aplicar individualmente aos responsáveis Associação Orquestra Filarmônica de São Paulo (CNPJ: 05.656.880/0001-72) e Solielson Guete (CPF: XXX.373.298-XX) , a multa prevista no art. 57 da Lei 8.443/1992 c/c o art. 267 do Regimento Interno do TCU, fixando-lhes o prazo de quinze dias, a contar da notificação, para que comprovem, perante o Tribunal (art. 214, III, alínea "a", do Regimento Interno do TCU) , o recolhimento da dívida aos cofres do Tesouro Nacional, atualizada monetariamente desde a data do acórdão que vier a ser proferido por este Tribunal até a data do efetivo recolhimento, se paga após o vencimento, na forma da legislação em vigor;
d) autorizar, desde logo, a cobrança judicial das dívidas, caso não atendidas as notificações, na forma do disposto no art. 28, inciso II, da Lei 8.443/1992;
e) autorizar também, desde logo, se requerido, com fundamento no art. 26, da Lei 8.443, de 1992, c/c o art. 217, §§ 1º e 2º do Regimento Interno do TCU, o parcelamento da (s) dívida (s) em até 36 parcelas, incidindo, sobre cada parcela, corrigida monetariamente, os correspondentes acréscimos legais, fixando-lhe o prazo de quinze dias, a contar do recebimento da notificação, para comprovar, perante o Tribunal, o recolhimento da primeira parcela, e de trinta dias, a contar da parcela anterior, para comprovar os recolhimentos das demais parcelas, devendo incidir, sobre cada valor mensal, atualizado monetariamente, os juros de mora devidos, no caso do débito, na forma prevista na legislação em vigor, alertando os responsáveis de que a falta de comprovação do recolhimento de qualquer parcela importará o vencimento antecipado do saldo devedor, nos termos do § 2º do art. 217 do Regimento Interno deste Tribunal; 
f) enviar cópia do Acórdão a ser prolatado à Procuradoria da República no Estado de SP, nos termos do § 3º do art. 16 da Lei 8.443/1992, c/c o § 7º do art. 209 do Regimento Interno do TCU, para adoção das medidas cabíveis; e
g) enviar cópia do Acórdão que vier a ser proferido ao Secretaria Especial da Cultura e aos responsáveis, para ciência;
h) informar à Procuradoria da República no Estado de SP, ao Secretaria Especial da Cultura e aos responsáveis que a presente deliberação, acompanhada do Relatório e do Voto que a fundamenta, está disponível para a consulta no endereço www.tcu.gov.br/acordaos, além de esclarecer que, caso requerido, o TCU poderá fornecer sem custos as correspondentes cópias, de forma impressa; e
i) informar à Procuradoria da República no Estado de SP que, nos termos do parágrafo único do art. 62 da Resolução TCU 259/2014, os procuradores e membros do Ministério Público credenciados nesta Corte podem acessar os presentes autos de forma eletrônica e automática, ressalvados apenas os casos de eventuais peças classificadas como sigilosas, as quais requerem solicitação formal."

não há

Procurador Júlio Marcelo de Oliveira.

TOMADA DE CONTAS ESPECIAL. PROJETO CULTURAL PARA REALIZAR CONCERTOS COM A ORQUESTRA FILARMÔNICA DE SÃO PAULO EM PRAÇAS, CASAS DE ESPETÁCULO, GINÁSIOS NO ESTADO DE SÃO PAULO E, EVENTUALMENTE, EM OUTROS ESTADOS E CIDADES DO PAÍS, INTEGRANDO A MÚSICA SINFÔNICA ÀS QUESTÕES AMBIENTAIS, COMO MEIO DE CONSCIENTIZAÇÃO DA PRESERVAÇÃO DA NATUREZA (PRONAC 14-7068). IRREGULARIDADES NA EXECUÇÃO FINANCEIRA DO OBJETO. CONTAS IRREGULARES, DÉBITO E MULTA.

TOMADA DE CONTAS ESPECIAL (TCE)

Secretaria de Controle Externo de Tomada de Contas Especial (SecexTCE).

Trata-se de tomada de contas especial instaurada pelo extinto Ministério da Cultura (MinC) , em desfavor da Associação Orquestra Filarmônica de São Paulo e de Solielson Guete, em razão de não-comprovação da regular aplicação dos recursos repassados pela União, captados por força do projeto cultural Pronac 14-7068, descrito da seguinte forma: "a marca concerto com o meio ambiente foi criada e desenvolvida pelo maestro Solielson Goethe com o objetivo de realizar concertos com a Orquestra Filarmônica de São Paulo em praças, casa de espetáculo, ginásios no Estado de São Paulo e, eventualmente, em outros estados e cidades do País. Nesta série, teremos espetáculos com repertório interessante e atrativo, atraindo público e integrando a música sinfônica às questões ambientais como meio de conscientização da preservação da natureza".
O projeto foi autorizado pela Portaria MinC 403/2014 que previu a captação dos recursos no total de R$ 3.732.910,00, no período inicial de 25/06/2014 a 31/12/2014 (peça 7, p. 2) , sucessivamente prorrogado até 31/12/2016 (peças 11 e 18) , com prazo para execução dos recursos de 16/03/2015 a 31/12/2016, recaindo o prazo para prestação de contas até 30/1/2017.
O valor efetivamente captado somou R$ 1.295.207,61, conforme recibos (peça 12) e extrato bancário (peça 26) .
O tomador de contas concluiu pela reprovação das contas e pela ocorrência de dano ao Erário no valor original de R$ 1.295.136,32, sob a responsabilidade da Associação Orquestra Filarmônica de São Paulo e de Solielson Guete, nas condições de proponente e de dirigente, respectivamente (peça 68) .
Em 17/1/2020, a Controladoria-Geral da União (CGU) emitiu o Relatório de Auditoria (peça 70) , em concordância com o relatório do tomador de contas. O certificado de auditoria e o parecer do dirigente do órgão de controle interno também concluíram pela irregularidade das presentes contas (peças 71 e 72) .
Em 27/1/2020, o ministro responsável pela área atestou haver tomado conhecimento das conclusões contidas no relatório e certificado de auditoria, bem como do parecer conclusivo do dirigente do órgão de controle interno, manifestando-se pela irregularidade das contas, e determinou o encaminhamento do processo ao Tribunal de Contas da União (peça 73) .
No âmbito do TCU, foram promovidas a citações dos responsáveis, em razão da impugnação parcial das despesas realizadas, devido a diversas inconsistências na documentação referente à execução financeira do projeto, indicadas na avaliação da prestação de contas, peça 42, especialmente, a apresentação de comprovantes de despesa inválidos, tendo em vista que pessoas jurídicas devem emitir nota fiscal ou documento fiscal equivalente quando prestam serviços; a juntada de recibos "guarda-chuva" emitidos sem indicação dos dados de valores e respectivos beneficiários; e contratações unificadas de diversos serviços, sem cotações de preços, entre outras.  
Transcorrido o prazo regimental, os responsáveis Associação Orquestra Filarmônica de São Paulo e Solielson Guete permaneceram silentes.
A Secretaria de Controle Externo de Tomada de Contas Especial (SecexTCE) verificou que, conforme o parecer financeiro (peça 42) , houve a impugnação parcial das contas, e não da totalidade dos recursos captados como equivocadamente consta no relatório do tomador de contas e na matriz de responsabilização (peças 67 e 68) . 
Na verdade, a impugnação parcial alcançou R$ 1.237.695,32 (R$ 1.191.020,00 + R$ 75,32 + 46.600,00) , cálculo esse corroborado pela conclusão da anterior Avaliação da Prestação de Contas de 28/6/2017 da SEFIC/MinC (peça 34, p. 3) , bem como pelo demonstrativo acostado à peça 51.
Portanto, a SecexTCE abateu a diferença de R$ 57.512,29 dos recursos não-impugnados, em relação ao total captado R$ 1.295.207,61 da primeira parcela de débito, em benefício dos responsáveis, tendo em vista que o parecer técnico do órgão repassador foi favorável quanto à execução física do objeto e dos objetivos do projeto (peça 29) .
Por fim, a unidade técnica propôs considerar os responsáveis revéis, nos termos do art. 12, §3º, da Lei 8.443/1992; julgar suas contas irregulares e condená-los ao ressarcimento do montante de débito histórico de R$ 1.237.624,03 (uma vez que houve a devolução de R$ 71,29, peça 27) , em regime de solidariedade, bem como aplicar-lhes multa. 
O MP/TCU alinhou-se ao encaminhamento proposto.
II
Anuo aos pareceres convergentes da unidade técnica e do MP/TCU e adoto suas análises como minhas razões de decidir.
Preliminarmente, não ocorreu o transcurso de mais de dez anos desde o fato gerador sem que tenha havido a notificação dos responsáveis pela autoridade administrativa federal competente, nos termos do art. 6º, inciso II, c/c art. 19 da IN/TCU 71/2012, modificada pela IN/TCU 76/2016, uma vez que a irregularidade se deu em 30/1/2017 (data correspondente ao prazo final para apresentação da prestação de contas) , e os responsáveis foram notificados pela autoridade administrativa competente em 24/9/2018, conforme avisos de recebimento, peças 61 e 62.
Ademais, o valor atualizado do débito apurado (sem juros) , em 1/1/2017, é de R$ 1.399.515,38, superior ao limite mínimo de R$ 100.000,00, estabelecido nos arts. 6º, inciso I, e 19 da IN/TCU 71/2012, modificada pela IN/TCU 76/2016. 
Não há óbices, portanto, ao prosseguimento desta TCE.
Embora os responsáveis não tenham apresentado alegações de defesa, considerando o princípio da verdade real que rege esta Corte, buscou-se, em suas manifestações na fase interna da TCE, elementos que pudessem ser aproveitados a seu favor.
Porém, os argumentos apresentados na fase interna (peça 41) , não elidem as irregularidades apontadas, que foram adequadamente rechaçadas na Avaliação da Prestação de Contas emitida pela Secretaria de Fomento e Incentivo à Cultura - Sefic (peça 42) . 
As irregularidades verificadas na execução financeira do projeto comprometeram a comprovação da regular aplicação da maior parte dos recursos federais geridos, uma vez que foram realizadas despesas não autorizadas no projeto, o que impediu o estabelecimento do nexo causal entre os valores captados e os gastos.
No que concerne à prescrição da pretensão punitiva por esta Corte, aplico o entendimento fixado por meio do Acórdão 1441/2016-TCU-Plenário, que uniformizou a jurisprudência sobre essa questão, segundo o qual, a pretensão punitiva do TCU subordina-se ao prazo decenal geral de prescrição indicado no art. 205 do Código Civil, contado da data de ocorrência da irregularidade sancionada, nos termos do art. 189 do Código Civil, sendo este prazo interrompido pelo ato que ordenar a citação, a audiência ou a oitiva do responsável. 
No caso em tela, a irregularidade sancionada ocorreu em 15/1/2017 (data da efetiva prestação das contas) , e o ato de ordenação da citação se deu em 18/6/2021 (peça 79) . Portanto, não ocorreu a prescrição da pretensão punitiva.
As irregularidades apontadas que impediram a emissão de parecer financeiro favorável e deram ensejo à reprovação das contas pelo tomador foram as seguintes: 
"a) execução de mais de cinco itens de serviços por apenas um credor em diferentes situações que envolveram quatro contratados, sem que o proponente demonstrasse pelo menos mais duas cotações de preço que comprovassem serem essas as opções de maior economicidade para a execução do projeto em cada um desses casos, em contrariedade às normas do MinC;
b) comprovantes de despesa (recibos) inválidos, tendo em vista que pessoas jurídicas devem emitir nota fiscal ou documento fiscal equivalente quando do fornecimento de produtos ou da prestação de serviços, ou trazer normativo que ampare tal dispensa;
c) os serviços de "maestro" e "orquestra" não foram devidamente especificados nos respectivos comprovantes de despesas (recibos) , tampouco o projeto foi referenciado, e os valores recebidos individualmente pelos serviços de cada músico não foram identificados;
d) inconsistências pontuais variadas, tais como: recibo sem discriminar os valores de cada serviço; despesa de RRT referente a serviço de montagem não identificado; despesa por serviço de locação não previsto no orçamento; nota fiscal sem discriminação dos valores dos serviços; comprovante de despesa que não permite inferir em quais rubricas aprovadas na planilha orçamentária se enquadra o valor gasto; rubricas de gastos com locação de palco e montagem/desmontagem que excederam o percentual admitido de acréscimo em relação ao valor unitário aprovado. "
Ainda que tenha sido observado o cumprimento do objeto pactuado com a Administração Pública, as falhas e irregularidades na execução financeira, em decorrência da inobservância dos requisitos contidos na legislação, neste caso, dão ensejo à reprovação da prestação das contas e ao dever de ressarcimento ao Erário. 
Pelo exposto, julgo irregulares as contas da Associação Orquestra Filarmônica de São Paulo e de Solielson Guete, com fundamento no art. 16, inciso III, alíneas "b" e "c", da Lei 8.443/1992; imputando-lhes o débito no valor histórico de R$ 1.237.624,03, em regime de solidariedade; e aplicando-lhes a multa prevista no art. 57 da Lei 8.443/1992.
Deixo de acolher a proposição da unidade instrutiva no sentido de autorizar desde logo o parcelamento das dívidas, o que pode ser requerido pelos responsáveis a qualquer tempo, desde que não remetido o processo para a cobrança executiva, nos termos do art. 217 do Regimento Interno/TCU.
O valor atualizado do débito, sem juros, até 23/6/2022, é de R$ 1.879.308,62.
Feitas essas considerações, voto por que o Tribunal acolha a minuta de acórdão que ora submeto à deliberação do colegiado.
TCU, Sala das Sessões, em 12 de julho de 2022.
WALTON ALENCAR RODRIGUES 
Relator